【裁判字號】    95,台上,2823
【裁判日期】    951214
【裁判案由】    履行契約
【裁判全文】
最高法院民事判決            九十五年度台上字第二八二三號
上  訴  人  甲○○
訴訟代理人  羅豐胤律師
            李秀貞律師
被 上訴 人  乙○○
訴訟代理人  張淑琪律師
上列當事人間請求履行契約事件，上訴人對於中華民國九十五年
四月十一日台灣高等法院台中分院第二審判決（九十四年度上字
第四○一號），提起上訴，本院判決如下：
    主  文
原判決廢棄，發回台灣高等法院台中分院。
    理  由
本件上訴人主張：被上訴人明知訴外人謝佩玲為伊之妻，兩人竟
於民國九十二年八月下旬某日、同年九月二十七日發生性關係，
經伊對被上訴人提出告訴，經台灣板橋地方法院判處被上訴人有
期徒刑確定在案。伊於九十二年十月十六日協同訴外人范志煜與
被上訴人和談，被上訴人書立悔過書及和解書各一份，並表示願
給付伊新台幣（下同）一百六十萬元，作為賠償伊精神上損害之
和解金，惟被上訴人迄未依約履行等情，本於系爭和解契約之法
律關係，求為命被上訴人給付伊一百六十萬元及自起訴狀繕本送
達翌日起至清償日止，按年息百分之五加計遲延利息之判決（上
訴人於原審審理中，以被上訴人於伊與謝佩玲之婚姻關係存續中
，連續與之發生性行為，自屬侵害伊基於婚姻關係所享有之夫妻
身分法益，已經嚴重破壞伊之家庭及婚姻生活，而屬情節重大，
伊依民法第一百九十五條第一、三項之規定，亦得請求被上訴人
給付伊非財產上之損害一百六十萬元，以資慰撫等情，而為訴之
追加）。
被上訴人則以：和解書係受上訴人脅迫所立，伊已撤銷該意思表
示。且上訴人自承其於九十二年九月底即已知悉伊與其妻有姦情
，遲至九十五年二月十七日始依侵權行為法律關係追加新訴，
而併於原訴請求，其本於侵權行為之請求權已罹於二年之時效而
消滅，伊為時效之抗辯，自得拒絕給付等語，資為抗辯。
原審將第一審所為上訴人敗訴之判決予以維持，駁回上訴人之上
訴及追加之訴，無非以：關於依和解契約請求部分：按因被脅迫
而為意思表示者，表意人得撤銷其意思表示。民法第九十二條第
一項定有明文。所謂被脅迫而為意思表示，係指因相對人或第三
人故意告以不法之危害，致生恐怖所為之意思表示而言。本件被
上訴人抗辯其於九十二年十月十六日遭受上訴人及訴外人范志煜
告以若不接受上訴人之要求，被上訴人之家人會遭遇什麼生命危
險，要被上訴人自行負責等語之脅迫，始不得已而簽立系爭和解
書及悔過書等情，雖經上訴人及證人范志煜及上訴人之母謝秀蘭
到庭否認有何脅迫被上訴人簽立和解書之行為。惟一般人心中產
生害怕、恐懼，除自身心理之缺陷因素外，通常是由外力事件所
引發，有關如何排除內心之畏怖，當會成為處理該事件之優先關
切。查系爭和解書末段載有：「本人懇請在達成前述條件後，包
含本人及本人配偶之親屬皆不會因為此事而受有任何身體及精神
上的脅迫與傷害」等語，顯見被上訴人在簽立該和解書之前，應
曾受到其本人或家屬即將遭受身體及精神上傷害之脅迫。否則，
被上訴人當不會將此排除不法惡害之事項，表露於系爭和解書上
。是被上訴人抗辯其乃在上訴人脅以如不與之和解，將加害其家
人等語之情形下，不得已始書立上開和解書乙節，應屬真實可信
。次按民法第九十二條之撤銷，應於發見詐欺或脅迫終止後，一
年內為之。同法第九十三條前段定有明文。而此項撤銷權，祇須
當事人以意思表示為之，並不須任何方式，其為明示或默示方法
均可，故如向相對人表示因受脅迫而拒絕履行或主張應另行協商
，均得認係依默示意思表示行使撤銷權。本件被上訴人於九十二
年十一月三日委請黃旭田律師致函上訴人，敘明系爭和解書係被
上訴人受脅迫所書寫，將由被上訴人之配偶與上訴人處理，並委
託黃旭田律師協助代為出面安排協調時間，以圓滿解決紛爭等語
，有台北仁愛路（支）郵局第1011號存證信函可證。是被上訴
人既已向上訴人表明因遭脅迫而否認系爭和解書效力，並尋求另
行協商，以解決紛爭之旨趣，當可認被上訴人已於一年內，依默
示意思表示，撤銷因被脅迫而書立系爭和解書之意思表示。被上
訴人既已合法撤銷該意思表示，系爭和解書視為自始無效。上訴
人依據無效之系爭和解書，請求被告給付一百六十萬元本息，於
法無據，不應准許。關於追加之訴（即依民法第一百九十五條第
一、三項之規定請求）部分：查上訴人主張被上訴人與其配偶發
生性行為，乃屬侵害上訴人基於婚姻關係所享有之夫妻身分法益
，且情節重大，其依民法第一百九十五條第三項之規定，自得請
求被上訴人給付精神慰撫金資以賠償，固屬依法有據。惟因侵權
行為所生之損害賠償請求權，自請求權人知有損害及賠償義務人
時起二年間不行使而消滅，為民法第一百九十七條第一項前段所
明定。而所謂訴之追加，係指原告於起訴後提起新訴以合併於原
訴而言，與原訴互為獨立之訴訟。本件依上訴人九十五年二月十
七日民事追加訴狀所載，謂被上訴人於九十二年（原審誤載為九
十五年）年八月下旬某日起至同年九月二十七日止，分別與其妻
謝佩玲發生性行為二次，伊於同年九月底察覺有異而知悉上情云
云。則上訴人於九十二年九月間即已知悉該侵權行為人及其損害
，遲至九十五年二月十七日始追加起訴依侵權行為之法律關係
請求損害賠償，顯已罹於民法第一百九十七條第一項前段所規定
之二年時效，茲被上訴人援引時效抗辯，拒絕給付，自屬有理。
是上訴人對之請求精神上之損害賠償一百六十萬元本息，亦無理
由，應予駁回等詞，為其判斷之基礎。
按被脅迫而為意思表示者，依民法第九十二條第一項之規定，表
意人固得撤銷其意思表示，惟主張被脅迫而為表示之當事人，應
就此項事實負舉證之責任。查原審以系爭和解書末段載有：「本
人懇請在達成前述條件後，包含本人及本人配偶之親屬皆不會因
為此事而受有任何身體及精神上的脅迫與傷害」等語，顯見被上
訴人在簽立該和解書之前，應曾受到其本人或家屬即將遭受身體
及精神上傷害之脅迫等情，純屬臆測，原審復未命被上訴人就其
被脅迫之事實負舉證責任，即為不利於上訴人之判斷，洵屬可議
。又依和解契約請求部分與依民法第一百九十五條第一、三項之
規定請求部分，係基於二個法律關係請求，惟聲明僅有一個，為
重疊之訴之合併，是僅須有一法律關係為有理由，即應為全部之
勝訴判決，無庸就各個法律關係逐一准駁，爰就依民法第一百九
十五條第一、三項之規定請求部分，一併發回。上訴論旨，指摘
原判決違背法令，求予廢棄，非無理由。
據上論結，本件上訴為有理由。依民事訴訟法第四百七十七條第
一項、第四百七十八條第二項，判決如主文。
中    華    民    國  九十五  年   十二   月   十四   日
                      最高法院民事第八庭
                          審判長法官  朱  建  男
                                法官  顏  南  全
                                法官  許  澍  林
                                法官  鄭  傑  夫
                                法官  蘇  清  恭
      本件正本證明與原本無異
                                      書  記  官
中    華    民    國  九十五  年   十二   月  二十六  日
                                                      Ｅ


司法院資訊處製作；財團法人民間司法改革基金會備份。
